【裁判字號】    97,訴,5188
【裁判日期】    971218
【裁判案由】    拆屋還地等
【裁判全文】
臺灣臺北地方法院民事判決              97年度訴字第5188號
原      告  丁○○
訴訟代理人  陳伯英律師
被      告  丙○○○
            甲○○
兼上二人
訴訟代理人  乙○○
上列當事人間請求拆屋還地事件，本院於民國97年11月27日言詞
辯論終結，判決如下：
    主  文
被告丙○○○應將座落臺北市○○區○○段二小段七四三地號土
地上，如附圖所示斜線Ａ部分面積六十八平方公尺之房屋拆除，
並將該部分土地返還原告。被告乙○○、甲○○應自上開Ａ部分
房屋遷出。
被告丙○○○應自民國九十六年八月六日起至返還第一項土地之
日止，按月給付原告新臺幣壹萬壹仟陸佰肆拾陸元。
原告其餘之訴駁回。
訴訟費用由被告負擔。
本判決第一項於原告以新台幣參佰萬元供擔保後，得假執行。但
被告如以新台幣柒佰零捌萬柒仟佰元為原告預供擔保，得免為
假執行。
本判決第二項每期於原告以伍仟元供擔保後，得假執行。但被告
如於每期假執行程序實施前，以新台幣壹萬壹仟陸佰肆拾陸元為
原告預供擔保，得免為假執行。
原告其餘假執行之聲請駁回。
    事實及理由
甲、程序方面：
一、訴狀送達後，原告不得將原訴變更或追加他訴。但擴張或減
    縮應受判決事項之聲明者，不在此限，民事訴訟法第255 條
    第1項第3款定有明文。原告於起訴時聲明：(一)被告丙○○○
    、乙○○應將坐落臺北市○○區○○段二小段743地號土地
    上之建物（即門牌號碼「臺北市○○街600巷60號」之房屋
    ，下稱系爭建物）拆除，並將占用土地返還原告。被告甲○○即廣裕鋼鋁業行，應自上開地上房屋遷出。(二)被告丙○○○、乙○○應自民國96年8月6日起至拆屋還地日止按月給付
    原告新台幣（下同）22,020元。(三)原告願供擔保，請准宣告
    假執行。嗣於本院現場勘驗測量後，於97年11月14日具狀變
    更聲明為：(一)被告丙○○○應將坐落臺北市○○區○○段二
    小段743地號上之建物，即系爭建物內如松山地政事務所土
    地複丈成果圖所示編號A紅色斜線部份房屋拆除，並將占用
    部分土地面積68平方公尺返還原告。被告乙○○、甲○○應
    自上開地上房屋遷出。(二)被告丙○○○應自96年8月6日起至
    拆屋還地日止，按月給付原告16,637元正。核其所為之變更
    ，係擴張或減縮應受判決事項之聲明，合於前揭規定，應予
    准許。
二、查原告起訴時列被告「甲○○即廣裕鋼鋁業行」，嗣因「廣
    裕鋼鋁業行」並無營利事業登記，有臺北市商業處北市商一
    字第0970036154號函附卷可參，原告乃將被告「甲○○即廣
    裕鋼鋁業行」更正為被告「甲○○」，為法律上陳述之更正
    ，應予准許，附此敘明。
乙、實體方面：
一、原告主張：原告於96年8月6日因買賣取得坐落臺北市○○區
    ○○段二小段743地號之土地 (下稱系爭土地)所有權。系爭
    建物屬被告丙○○○所有，尚未辦理保存登記，其部分座落
    在系爭土地上，占有原告土地如附圖所示Ａ部分計68平方公
    尺。被告乙○○與丙○○○為夫妻，兩人居住於該屋，並將
    該屋出租於被告甲○○經營廣裕鋼鋁業行使用。該屋占用土
    地未經原告同意，且亦無任何正當權源，原告自得行使所有
    權人之權利，依民法第767條規定，請求被告丙○○○將坐
    落於系爭土地上如附圖所示Ａ部分之建物拆除，並將該部分
    土地返還原告，被告乙○○、甲○○無權占有系爭土地，應
    一併自該房屋遷出。又被告丙○○○所有之房屋無權占用原
    告土地，其無法律上之原因而受有相當於租金之利益，致原
    告受有損害，原告自得請求被告給付自96年8月6日起（原告
    登記取得係爭土地所有權之日）至拆屋還地日止，按月給付
    相當於租金之不當得利；系爭土地位於臺北市熱鬧東區，鄰
    近101大樓，附近並有公車總站、學校及市場，市況繁榮，
    原告請依法定租金標準最高額即按系爭土地申報地價年息
    10%計算並不為過等語。並聲明：(一)被告丙○○○應將坐落
    臺北市○○區○○段二小段743地號上之建物，即系爭建物
    內如松山地政事務所土地複丈成果圖所示編號Ａ紅色斜線部
    份房屋拆除，並將占用部分土地面積68平方公尺返還原告。
    被告乙○○、甲○○應自上開地上房屋遷出。(二)被告丙○○○應自民國96年8月6日起至拆屋還地日止，按月給付原告
    16,637元。(三)上兩項原告願供擔保，請准宣告假執行。
二、被告則以：系爭建物系被告丙○○○於74年7月11日以83萬
    元向訴外人孫殿恆買受，訴外人孫殿恆表示該房屋早先因買
    賣關係與地主約定同意房屋無償使用土地，因此房屋連同基
    地 (吳興段二小段743號、000-00 00號、000-0000號)均一
    並讓與被告繼續使用，該買賣契約並經本院公證。系爭建物
    坐落數基地，其中吳興段二小段745號地號，係被告丙○○○所有，並非完全無權占有。被告購買系爭建物前，系爭建
    物即已座落在系爭土地上，被告自74年買受後，以所有人身
    分依規定繳納房屋稅至今，並自75年3月遷入戶籍，和平、
    公開、持續居住使用該房屋及係爭土地迄今二十餘年，與原
    土地所有人從無爭議，可認原土地所有人已合意默許該建物
    無償使用係爭土地。被告使用居住該房屋之情形，眾人均能
    輕易得知，原告明知系爭土地上有系爭建物仍願購買，自應
    承受系爭土地上建有房屋之既成事實與法律關係。準此，應
    認原告請求均無理由等語，資為抗辯。並聲明：(一)原告之訴
    及其假執行之聲明均駁回。(二)如為不利於被告之判決，被告
    願供擔保，請准宣告免為假執行。
三、查原告於96年8月6日因買賣取得系爭土地，為系爭土地所有
    權人。被告丙○○○於74年7月11日以83萬元向訴外人孫殿
    恆買受系爭建物；被告丙○○○就系爭建物有處分權。被告
    三人均為系爭建物之如附圖Ａ面積68平方公尺之現占有人。
    復有該房屋不動產買賣契約書、公證書、地籍圖騰本、現場
    照片等為證，並經本院依職權履勘現場，囑託臺北市松山地
    政事務所派員會同測量系爭建物位置及占用土地之面積，製
    有勘驗測量筆錄、複丈成果圖附卷可稽，均為被告所不爭執
    ，堪信為真實。
四、原告主張被告無權占有系爭土地如附圖Ａ部分面積68平方公
    尺，其依民法第179條、第184條及第767條之規定，請求被
    告蔣許秀女應將占用原告土地部分之建物拆除，並返還該部
    分土地予原告，暨自96年8月6日起至拆屋還地之日止，按月
    各給付原告16,637元；被告乙○○、甲○○則應自系爭建物
    遷出等情，為被告所否認，並以前揭詞情置辯，是本件兩造
    爭點厥為：(一)被告是否有權占用系爭原告所有如附圖Ａ所示
    土地？(二)被告丙○○○是否有拆除系爭地上建物之權？(三)原
    告得請求被告給付占用系爭土地之租金利益數額應為若干？
    爰審酌如下：
  (一)被告是否有權占用系爭原告所有之土地？
  1.按當事人主張有利於己之事實者，就其事實有舉證之責任，
    民事訴訟法第277條前段定有明文。又以無權占有為原因，
    請求返還土地者，占有人對土地所有權存在之事實無爭執，
    而僅以非無權占有為抗辯者，土地所有權人對其土地被無權
    占有之事實無舉證責任，占有人自應就其取得占有係有正當
    權源之事實證明之。查本件兩造對於系爭房屋占有系爭土地
    之事實並不爭執，被告抗辯系爭房屋係屬有權占有，自應就
    該有權占有之事實負舉證之責。
  2.被告許蔣女部分：
    (1)被告辯稱其於74年間向訴外人孫殿恆買受系爭建物時，經
      原地主同意系爭建物無償使用土地等情，為原告所否認，
      被告未提出與原地主間任何協議之證據；縱使原土地所有
      人同意被告無償使用，然此一使用借貸關係僅於原當事人
      間有債之拘束力，不生拘束後手之效力，易言之，被告無
      從基於與原告前手之契約關係主張有權占有；被告繼續居
      住使用該房屋及佔用系爭土地二十餘年，惟被告就系爭土
      地並無成立地上權之約定及辦理設定登記，有土地登記簿
      謄本可憑，且被告迄未證明其占有系爭土地之權源，其不
      因長久佔有而當然因此取得使用權源；被告丙○○○繳納
      房屋稅僅能認為是盡公法上納稅義務，尚非取得系爭土地
      使用權源之方法。此外被告復不能證明其占用該部分土地
      有何其他正當權源，自難認被告占有系爭土地為有權占有
      。
    (2)按所有人對於無權占有或侵奪其所有物者，得請求返還之
      ，對於妨害其所有權者，得請求除去之。未辦保存登記之
      建築物，如已出賣他人並移轉占有，應認出賣人已喪失事
      實上之處分權，並由買受人取得該項事實上之處分權，而
      房屋之拆除本為一種事實上之處分行為，自應以現占有人
      為被告，有最高法院69年度臺上字第851號判決可資參照
      。本件被告丙○○○自訴外人購得系爭房屋，其有事實上
      處分權，此為兩造不爭執事項，並有房屋不動產買賣契約
      書、公證書在卷可憑，堪信被告丙○○○對系爭如附圖之
      Ａ部分建物有處分權。
    (3)揆諸上開說明，被告丙○○○未能證明其有使用系爭土地
      之權源，其係無權占有原告所有之上開土地，且對佔用土
      地上之系爭建物有處分權，則原告請求被告丙○○○拆除
      占用原告土地之部分建物並返還土地，即有理由。
  3.被告乙○○、甲○○部分：被告乙○○、甲○○居住在系爭
    建物，而均為現占有系爭土地之人，為被告所不爭執，依前
    揭說明，原告基於民法第767條中段之規定，請求被告乙○○、甲○○遷出房屋，排除對系爭土地之侵害，於法有據，
    應予准許。
  (二)被告丙○○○應給付原告相當於租金之不當得利數額為何？
  1.按無法律上之原因而受利益，致他人受損害者，應返還其利
    益，為民法第179條前段所明定。至其得請求返還之範圍，
    應以對方所受之利益為度，非以請求人所受損害若干為準，
    無權占有他人土地，可能獲致相當於租金之利益為社會通常
    之觀念，最高法院61年臺上字第1695號判例著有明文。又不
    當得利之受領人，依其利益之性質或其他情形不能返還者，
    應償還其價額，民法第181條但書定有明文。經查：被告無
    權占有原告如附圖所示Ａ之土地，其因此受有使用該土地之
    利益，並致原告無法管領使用而受有損害，該等利益依性質
    不能返還，原告自得請求被告償還相當於租金之價額。
  2.次按城市地方房屋之租金，以不超過土地及其建築物申報總
    價額年息10%為限，土地法第97條第1項定有明文。又基地租
    金之數額，除以基地申報地價為基準外，須斟酌基地位置、
    工商繁榮程度、使用人利用基地之經濟價值及所受利益，並
    與鄰地租金相比較，以為決定，並非一律依照申報價額年息
    10%計算之，最高法院68年台上字第3071號判例著有明文。
    查系爭土地屬於城市地方，系爭土地距離公車總站步行約7
    、8分鐘，附近100公尺、150公尺、200公尺分別有松青超市
    、傳統菜市場及便利商店，交通及生活機能尚佳，惟居住環
    境難稱優質等情，業經本院勘驗現場無訛，製有勘驗筆錄可
    參，並有照片6幀（見本院卷第48頁筆錄、65頁至67頁照片
    ）附卷可稽，本院審酌系爭土地之坐落位置、繁榮程度、經
    濟用途等因素，認原告請求相當於租金之不當得利，按申報
    地價年息7%計算，始為允當。
  3.查系爭土地自96年1月迄今之申報地價為每平方公尺29,360
    元，有系爭土地登記謄本附卷可稽（見本院卷第55頁），而
    原告係自96年8月6日起取得系爭土地，有土地登記簿謄本在
    卷可憑（見本院卷第55頁）。從而，原告請求被告丙○○○
    應自原告於96年8月6日取得系爭土地日起，至被告拆屋還地
    之日止，依前開說明計算，每月得請求被告給付之不當得利
    金額為11,646元【計算式：每月原告得請求之金額為申報地
    價29,360x68平方公尺×7％×1/12＝11,646元（元以下四捨
    五入）】。
五、綜上所述，原告依民法第767條及第179條之法律關係，請求
    被告丙○○○應將坐落系爭土地上如附圖Ａ部份共68平方公
    尺之房屋拆除，並將該部分土地返還原告；被告乙○○、甲○○應自上開房屋遷出；被告丙○○○應自96年8月6日起至
    拆屋還地日止按月給付原告11,646元，均有理由，應予准許
    。至原告逾此範圍之請求，為無理由，應予駁回。
六、兩造均陳明願供擔保，聲請宣告假執行及免為假執行，經核
    原告勝訴部分，核無不合，爰分別酌定相當之擔保金額併予
    准許；至原告敗訴部分，其假執行之聲請即失所附麗，應予
    駁回。
七、本件事證已臻明確，兩造其餘攻擊防禦方法，經核與判決結
    果不生影響，爰不予一一論列。
八、據上論結，原告之訴為一部有理由、一部無理由，依民事訴
    訟法第79條、第85條第1項前段、第390條第2項、第392條第
    2項，判決如主文。
中    華    民    國    97    年    12    月    18    日
                  民事第五庭  法  官   林妙黛
以上正本係照原本作成
如對本判決上訴，須於判決送達後20日內向本院提出上訴狀
中    華    民    國    97    年    12    月    18    日
                              書記官   陳怡君


司法院資訊處製作；財團法人民間司法改革基金會備份。
